臺灣彰化地方法院民事判決
                                    111年度簡上字第77號
上  訴  人  陳煙煌  


被上訴人    陳輝煌  




上當事人間請求分割共有物事件，上訴人對於民國111年4月12日
本院彰化簡易庭111年度彰簡字第44號第一審簡易判決提起上訴
，本院合議庭於111年8月3日言詞辯論終結，判決如下：
    主      文
上訴駁回。
第二審訴訟費用由兩造各負擔2分之1。
    事實及理由
壹、被上訴人主張略以：兩造共有坐落彰化縣○○鄉○○段000000地
    號土地（使用分區：特定農業區，使用地類別：水利用地，
    面積164.88平方公尺，下稱系爭土地），應有部分為兩造各
    2分之1。因兩造就系爭土地並無不分割之特約及不能分割之
    情形存在，且兩造間未能達成分割協議，為增加土地利用價
    值及便利，爰依民法第823條規定提起本訴訟請求分割共有
    物。至於分割方法，因系爭土地東側與上訴人所有同段1376
    -8地號土地相毗鄰，另西南方毗鄰之同段1442地號土地上則
    有被上訴人所有門牌號碼彰化縣○○鄉○○村○○巷000號房屋（
    下稱160號房屋），為與各自毗鄰之土地維持完整性及增加
    管理使用上之土地價值，請求依原審判決附圖一（即彰化縣
    彰化地政事務所民國110年11月23日彰土測字第2908號土地
    複丈成果圖，下稱被上訴人方案）分割等語。並聲明：如原
    審判決主文第1項所示。
貳、上訴人答辯略以：不同意被上訴人方案，上訴人住○○巷000
    號房屋（下稱158號房屋），當初兩造購買系爭土地的用意
    ，是因兩造的現有房屋可以直接延續到後面之系爭土地，以
    便完整性的利用，如按被上訴人方案分割會變成上訴人住家
    後面為被上訴人的土地，上訴人不好使用。希望按原審判決
    附圖二（即彰化縣彰化地政事務所111年1月18日彰土測字第
    160號土地複丈成果圖，下稱上訴人方案）分割，以符當初
    購買系爭土地之用意，並維持利用之完整性，若被上訴人不
    利用編號丙部分土地，上訴人同意以公告地價之2倍價錢向
    被上訴人購買等語。
參、原審判決兩造共有系爭土地分割如原審判決附圖一（即被上
    訴人於原審主張之方案）。上訴人不服提起上訴，上訴聲明
    ：㈠、原判決廢棄。㈡上開廢棄部分，請依上訴人方案分割。
    ㈢、訴訟費用由兩造各負擔1/2。被上訴人則答辯聲明：上訴
    駁回。
肆、本院之判斷：
一、按各共有人得隨時請求分割共有物，為民法第823條第1項前
    段所明定，此項規定，旨在消滅物之共有狀態，以利融通與
    增進經濟效益。又按共有物之分割，依共有人協議之方法行
    之。分割之方法不能協議決定，或於協議決定後因消滅時效
    完成經共有人拒絕履行者，法院得因任何共有人之請求，命
    為分配：一、以原物分配於各共有人。但各共有人均受原物
    之分配顯有困難者，得將原物分配於部分共有人。二、原物
    分配顯有困難時，得變賣共有物，以價金分配於各共有人；
    或以原物之一部分分配於各共有人，他部分變賣，以價金分
    配於各共有人。以原物為分配時，如共有人中有未受分配，
    或不能按其應有部分受分配者，得以金錢補償之。以原物為
    分配時，因共有人之利益或其他必要情形，得就共有物之一
    部分仍維持共有。民法第824條第1至4項亦定有明文。查系
    爭土地為兩造共有，應有部分各2分之1，且系爭土地之使用
    分區及使用類別為特定農業區、水利用地，有系爭土地登記
    謄本附卷可憑，又兩造亦無不得分割之特約，復不能以協議
    定分割之方法，均為兩造所是認，則被上訴人請求法院判決
    分割，自無不合，應予准許。
二、按裁判分割共有物，屬形成判決，法院定共有物之分割方法
    ，固應斟酌當事人之聲明、共有物之性質、經濟效用及全體
    共有人之利益等，而本其自由裁量權為公平合理之分配，但
    並不受當事人聲明、主張或分管約定之拘束（最高法院93年
    度台上字第1797號裁判要旨參照）；又按共有物分割應審酌
    共有人之應有部分比例，各共有人之意願，各共有人間有無
    符合公平之原則及整體共有人之經濟利益等因素為通盤之考
    量，以求得最合理之分割方法。經查：
㈠、系爭土地使用現況為：⑴南側與同段1442地號土地相鄰，其上
    有160號、158號房屋（含東側磚造房屋及後方鐵皮倉庫），
    160號房屋為被上訴人所有、158號房屋為上訴人所有。⑵北
    側為同段1376地號土地相鄰，與系爭土地間設有擋土牆，圍
    牆北側之路面高於系爭土地2至3公尺，無法藉由北側道路通
    行；圍牆南側有3棵大樹，為上訴人種植。⑶西側與同段1376
    -4之地號土地相鄰，系爭土地西側有被上訴人搭建之浴室、
    水塔，為被上訴人所使用。⑷東側與上訴人所有同段1376-8
    地號土地相鄰，系爭土地上東側有上訴人所有紅磚造廢棄小
    型鳥園。⑸系爭土地須穿過160號、158號房屋，或自相鄰之
    同段1376-8、1441-1地號土地往南通往禾田巷出入，系爭土
    地西側為他人房屋，無法自西側出入，業經原審會同兩造及
    彰化縣彰化地政事務所人員至現場勘驗屬實，有原審勘驗筆
    錄、現場履勘照片、現場簡圖等在卷可稽，堪信屬實。
㈡、系爭土地之現況如上，且兩造之主張，均屬原物分割，是系
    爭土地應採原物分割為適宜。上訴人雖主張依原審判決附圖
    二所示分割，即依同段1442地號上建物即160號、158號房屋
    牆壁中心延伸線將系爭土地分割成3筆土地，然此方案將造
    成被上訴人所分得編號丙部分土地，處於上訴人所有之編號
    乙部分土地及同段1376之8地號土地之間，被上訴人如需利
    用編號丙土地，須自編號甲所示土地穿過編號乙所示土地，
    或穿過158號房屋東側之磚房倉庫，或穿過上訴人所有之144
    1-1、1376-8地號土地，始能抵達，顯不利其土地之利用與
    完整性；雖上訴人表明如被上訴人不利用編號丙部分土地，
    其願依公告現值2倍之價格向被上訴人購買等語，惟被上訴
    人已明白表示不同意，自難採取。反觀被上訴人之分割方案
    ，各共有人所分配到之土地與目前系爭土地之使用現況大致
    相符，系爭土地上之現有地上物大部分能獲得保存，復上訴
    人所有之同段1376-8地號土地，及兩造與訴外人呂旺隆、呂
    重鼐共有之同段1442地號土地，均與系爭土地相鄰，兩造就
    其分得部分，應有助於其等自行協商運用所分得之土地，且
    均可使其所分得之土地透過相鄰土地對外聯絡通行，有助於
    未來之使用、發展，並有利於土地之經濟效用，相較上訴人
    之主張，當較合理可採。是本院斟酌上情及兩造使用土地現
    狀、系爭房地之經濟效益，並兼顧兩造之最佳利益及公平原
    則，認系爭土地應採被上訴人方案分割為屬合理可採。又依
    被上訴人方案分割，兩造分割後取得土地面積並無增減，且
    兩造均未聲請鑑價找補，故無鑑價找補必要，附此敘明。
伍、綜上所述，本件被上訴人依民法第823條第1項前段規定，訴
    請本院裁判分割系爭土地，為有理由，應予准許。且系爭土
    地應採被上訴人主張之方案，分割如原審判決主文第1項所
    示。原審所為判決，於法並無違誤。上訴意旨指摘原判決不
    當，求予廢棄改判，為無理由，應予駁回其上訴。
陸、末按因共有物分割、經界或其他性質上類似之事件涉訟，由
    敗訴當事人負擔訴訟費用顯失公平者，法院得酌量情形，命
    勝訴之當事人負擔其一部，民事訴訟法第80條之1定有明文
    。而定共有物分割之方法，可由法院自由裁量而為適當之分
    配，不受任何共有人主張之拘束，故本件雖依被上訴人主張
    之分割方案為分割，然因分割共有物之訴係以請求分割共有
    物之形成權為訴訟標的，當事人提出之分割方法，僅係供法
    院參考，其分割方法對於各共有人而言，並無勝敗之問題。
    因此，本件訴訟費用爰諭知由兩造按應有部分之比例負擔，
    較為公允，爰判決如主文第二項所示。
柒、本件事證已臻明確，兩造其餘之攻擊或防禦方法及所用之證
    據，經本院斟酌後，認為均不足以影響本判決之結果，爰不
    逐一論列，併此敘明。
捌、據上論結，本件上訴為無理由，爰判決如主文。　　
中　　華　　民　　國　　111 　年　　8 　　月　　24　　日
                  民事第三庭  審判長法  官 洪榮謙
                                    法  官 林于人
                                    法  官 洪堯讚
上正本證明與原本無異。
本件不得上訴。
中　　華　　民　　國　　111 　年　　8 　　月　　24　　日
                                    書記官 李盈萩